臺灣高等法院臺中分院民事判決　九十三年度上易字第一七八號
　　　上 訴 人即
　　　被　上訴人　甲○○
　　　　　　　　　丁○○
　　　　　　　　　乙○○
　　　　　　　　　戊○○
　　　訴訟代理人　丙○○
　　　上　訴　人　己○○
右當事人間返還保證金等事件，上訴人對於中華民國九十三年四月一日臺灣臺中地方
法院九十二年訴字第三二九六號第一審判決提起上訴，本院於九十三年七月二十一日
言詞辯論終結，判決如左：
      主      文
兩造上訴均駁回。
第二審訴訟費用由兩造各自負擔。
      事實及理由
一、上訴人即被上訴人甲○○、丁○○、乙○○、戊○○、丙○○（以下稱上訴人甲
    ○○等人）於原審起訴主張：伊被繼承人即已於九十二年六月十日死亡之訴外人
    陳金源，前於七十八年五月十一日與上訴人即被上訴人己○○（以下稱上訴人己
    ○○）簽訂土地租賃契約書（下稱第一份契約），約定由上訴人己○○提供其所
    有之坐落台中縣新社鄉○○○段第一九四地號土地（下稱第一九四地號土地）予
    修築墓園之專業水泥匠陳金源，依喪家之需要修築墓園出售，再從出售價金中依
    面積給付一定價格予上訴人己○○作為租金，期間自七十八年六月一日至八十四
    年五月三十一日止，陳金源並依約先給付新台幣（下同）三十萬元押金（保證金
    ）予上訴人己○○，約定期間屆滿時無息返還；另約定期間屆滿時，上訴人己○
    ○應補貼陳金源於土地上所設置之工作物「水井」及「配管」費用三十萬元。第
    一份契約期滿後，陳金源固再就第一九四地號土地、同段第一九四之二、之四地
    號土地修築墓園出售事宜與上訴人己○○另行簽約（下稱第二份契約），期間自
    八十四年六月一日至九十年五月三十一日止，即使第一份契約之押金三十萬元已
    併入第二份契約，且約定上訴人己○○應於租期屆滿，陳金源完成全部承租土地
    作完全部墓園時，無息返還，而因第二份契約期限屆滿前，有喪家預定應做或應
    修築墓園之部分均已完成，依第二份契約之約定，上訴人己○○亦應返還該三十
    萬元押金；又上開第一九四地號等土地為農牧用地，不得作為建墓使用，第一、
    二份契約，均係違反法令之行為，應屬無效，上訴人己○○因無效契約所收取之
    押金三十萬元，及陳金源所設置工作物之代替利益即上訴人己○○承諾之補償費
    三十萬元，均應依不當得利之法則返還。而陳金源死亡後，上訴人甲○○等人繼
    承其權利，請求上訴人己○○返還然遭拒絕，為此爰依繼承、契約、不當得利之
    法律關係提起本訴，求為命上訴人己○○給付前開押金、貼補工作物費用共六十
    萬元及法定遲延利息之判決。原審判決命上訴人己○○應給付被上訴人三十萬元
    及自民國九十二年十二月十六日起至清償日止按年息百分之五計算之利息，而駁
　　回上訴人甲○○等人其餘之訴；兩造各就其敗訴部分提起上訴；上訴人甲○○等
　　人上訴聲明為：(一)原判決關於上訴人甲○○等人敗訴部份廢棄；(二)前開廢棄部份
　　上訴人己○○應再給付上訴人甲○○等人新台幣三十萬元及自九十二年十二月十
　　六日起至清償日止按年息百分之五計算之利息。對於對造上訴部分，答辯聲明為
　　：上訴駁回。
二、上訴人己○○則以：依第二份契約之約定，三十萬元押金係以全部承租土地做完
    墓園作為返還之前提；貼補工作物費用簽訂第二份契約時陳金源業已放棄等語資
    為抗辯，並聲明：判決駁回被上訴人之訴。原審判決已如前述；上訴人己○○上
    訴聲明為：(一)原判決不利於上訴人己○○部份廢棄；(二)右廢棄部分，上訴人甲○
    ○等人在第一審之訴及假執行之聲請均駁回。對於對造上訴部分，答辯聲明為：
    上訴駁回。
三、上訴人甲○○等人主張伊等均係業於九十二年六月十日死亡之陳金源之繼承人；
    陳金源前與上訴人己○○就其所有之第一九四地號土地簽訂第一份契約，約定依
    喪家之需要修築墓園出售，再從出售價金中依面積給付一定價格予上訴人己○○
    作為租金，期間自七十八年六月一日至八十四年五月三十一日止，陳金源並依約
    先給付三十萬元押金予上訴人己○○，於契約第五條約定期間屆滿時無息返還；
    第一份契約屆滿後，陳金源再就第一九四、一九四之二、一九四之四地號土地修
    築墓園出售事宜與上訴人己○○另行簽訂第二份契約，期間自八十四年六月一日
    至九十年五月三十一日止，第一份契約之押金三十萬元則轉作第二份契約之押金
    ，並於契約第五條約定：「押金甲方（即上訴人己○○）應於租賃期滿，乙方（
    即陳金源）應完成全部承租土地作完所有墓園，無息返還予乙方」等情，業據被
    上訴人提出第一、二份契約影本各一件、土地登記謄本、戶籍謄本各三件為證，
    並經證人即分別擔任第一、二份契約見證人之賴陸義、何明坤於原審九十三年三
    月十一日行言詞辯論時，證述明確，並為兩造所不爭執，自堪信為真實。
四、得心證之理由：
    (一)押金部分：
      (1)民法所謂條件，係當事人以將來客觀上不確定事實之成就或不成就，決定法
        律行為效力之發生或消滅之一種附款，故使法律行為效力發生或消滅，為附
        條件法律行為之本質，倘當事人非以法律行為效力之發生，而僅以其履行繫
        於不確定之事實者，雖亦屬約款之一種，然此約款並非條件，應解釋為於其
        事實發生時，為權利行使期限之屆至，在此情形，若該事實之到來確定不發
　　　　生，應認其期限已屆至（最高法院八十四年度台上字第一八○九號、八十五
　　　　年度台上字第一五七六號、八十七年度台上字第一二九號、八十八年度台上
　　　　字第一四五一號、三二五四號、八十九年度台上字第二七一三號判決意旨參
　　　　照）。
      (2)證人何明坤於原審九十三年三月十一日行言詞辯論時證稱：「（問：陳金源
        『應完成全部承租土地做完所有墓園無息返還』押租金係何意義？）那是指
        陳金源必須找喪家全部建造完成所有的土地的意思，不是指在契約期限屆滿
        時，縱使還有部分土地沒有找到喪家，只需將業已找到的喪家墓地建造完成
        即可請求返還押金之意思，當時陳金源應該是認為在契約期限屆滿時，可以
        將土地上的墳墓全部建滿」等語，而證人何明坤之前揭證詞，與上訴人甲○
        ○等人提出之第二份契約書第五條約定之字義比對，尚屬相符，應可採認，
        固堪以認定陳金源與上訴人己○○於第二份契約第五條約定之真意，本當係
        指該三十萬元押金，上訴人己○○於第二份契約期限屆滿且陳金源於第一九
        四、一九四之二、之四等三筆土地做滿墓園時始應返還。惟就一般而言，押
        金之給付之目的，在於擔保債務之履行，於契約關係消滅時除有債務不履行
        之情事，應予扣抵外，均應返還，則上訴人己○○對於陳金源返還上開押金
        之義務於簽訂第二份契約時即已確定發生，其等前揭約定條款，僅係上訴人
        己○○與陳金源就返還押金之時期（期限）特為約定，並非以之為返還之停
        止條件。是以，縱使第一九四、一九四之二、之四等三筆土地上之墓園尚未
        做滿（第二份契約並未約定陳金源應於期限屆滿前做滿墓園，並無債務不履
        行問題），但因第二份契約既業已於九十年五月三十一日屆滿而消滅，陳金
        源已無從再於土地上建墓，亦即該做滿墓園事實之到來已確定不發生，自應
        解釋為陳金源請求上訴人己○○返還押金之期限已屆至。
      (3)陳金源請求上訴人己○○返還三十萬元押金之期限既已屆至，則陳金源死亡
        後，上訴人甲○○等人自得繼承陳金源之權利，要求上訴人己○○返還。從
        而上訴人甲○○等人本於繼承、契約之法律關係，請求提上訴人己○○給付
        前開押金三十萬元及自起訴狀繕本送達翌日即九十二年十二月十六日起至清
        償日止之法定遲延利息，為有理由，應予准許。
      (4)上訴人甲○○等人提起本訴，就請求返還前開押金部分，係併依契約及不當
        得利之法律關係為請求，此種起訴之形態，謂之重疊的訴之合併，訴訟標的
        雖有數項，而僅有單一之聲明，法院應就所主張之數項標的逐一審判，如其
        中一項請求為有理由，即可為原告勝訴之判決，就他項標的無須更為審判(
        最高法院八十八年度台上字第一一二七號、八十六年度台上字第九九七號、
　　　　八十五年度台上字第一一五八號、八十三年度台上字第一○七六號、七十一
　　　　年度台上字第二三八號判決意旨參照），則上訴人甲○○等人依契約請求部
　　　　分，既經本院為勝訴之判決，就其另依不當得利之法律關係，所為同一內容
　　　　之請求，本院即毋庸再予判決。
    (二)關於貼補工作物費用部分：
      (1)陳金源與上訴人於第一份契約第七條係約定：「乙方（即陳金源）在承租土
        地上造井新台幣二十萬元整及埋設配管新台幣十萬元正，於租賃期不續租時
        ，甲方（即上訴人己○○）應補貼乙方新台幣三十萬元，租賃期間，甲方有
        權自行使用」等語，此有上訴人甲○○等人提出之第一份契約影本一件可稽
        ，則依其等之上開約定，上訴人己○○僅於陳金源第一份契約「租賃期（滿
        ）不續租時」，始負有貼補工作物費用三十萬元之義務。而陳金源於第一九
        四號土地上設置之工作物，自客觀上觀察，上訴人己○○在契約關係消滅時
        並非當然有貼補之義務（此與前開押金之性質不同），執此，其等前開約定
        貼補條款之性質，應屬停止條件，亦即以第一份契約屆滿陳金源不續租時，
        作為貼補義務成就之條件，是以陳金源與上訴人己○○於第一份契約屆滿時
        ，既接續簽訂第二份契約，該條件應已確定不成就，上訴人己○○自無給付
        之義務。
      (2)陳金源於第一九四地號土地所設置之工作物為水井及其配管，此等工作物可
        能隨時間之經過，因老舊成為無價值之物，則在第一、二份契約期間合計長
        達十二年後，不能逕認為其等仍有於第二份契約期限屆滿後，由上訴人己○
        ○貼補費用予陳金源之合意；又陳金源與上訴人己○○所簽訂之第二份契約
        ，就陳金源於第一九四號土地上設置之工作物，上訴人己○○於契約關係消
        滅時是否仍有貼補義務，於契約中並無隻字片語提及，反觀陳金源依第一份
        契約所交付之三十萬元押金，非但轉作第二份契約之押金，並於契約第五條
        明定返還之時期，是陳金源苟就工作物費用有所要求，理應於簽訂第二份契
        約時，在契約中明白約定，惟就此部分卻付之闕如，則既未就此部分約定，
        上訴人甲○○等人向上訴人己○○請求貼補工作物費用三十萬元，即無從依
        契約、或不當得利之法律關係請求。從而，上訴人甲○○等人本於繼承、契
        約、不當得利之法律關係提起本訴，請求上訴人己○○給付貼補工作物費用
        及法定遲延利息，為無理由，應予駁回。至於上訴人甲○○等人主張契約無
        效問題，查陳金源與上訴人所簽訂契約，其第一份契約已經履行完畢，並再
        訂立同樣性質之第二份契約，而為陳金源之繼承人之上訴人甲○○等人嗣後
        再主張第一份契約無效，其非但擾亂安定之社會秩序，亦違背誠信原則，是
        此點主張亦非可取。
五、基上，上訴人甲○○等人依繼承、契約、不當得利之法律關係提起本訴，求為命
    上訴人己○○給付前開押金、貼補工作物費用共六十萬元及法定遲延利息，原審
    判命上訴人己○○應給付三十萬元及自起訴狀繕本送達翌日即民國九十二年十二
    月十六日起至清償日止按年息百分之五計算之利息，而駁回上訴人甲○○等人其
    餘之訴；原審所為分別為兩造敗訴之判決，並就上訴人己○○敗訴部分依職權為
    假執行之宣告，核無不合，兩造上訴論旨指摘原判決不當，聲明求為廢棄改判，
    非有理由，均應予駁回。
六、本件事實已臻明確，兩造其餘攻擊防禦及證據調查，均與本案之判斷不生影響，
    自勿庸一一審酌論列，併此敘明。
據上論結：本件兩造上訴均為無理由，依民事訴訟法第四百四十九條第一項、第七十
九條判決如主文。
中　　　華　　　民　　　國　　九十三　　年　　　八　　　月　　　四　　　日
~B1民事第一庭審判長法　官　林陳松
~B2　　　　　　　　法　官　李寶堂
~B3　　　　　　　　法　官　鄭金龍
右為正本係照原本作成。
不得上訴。
~B　　　　　　　  書記官　林桂鳳
中　　　華　　　民　　　國　　九十三　　年　　　八　　　月　　　五　　　日
　　　　　　　　　　　　　　　　　　　　　　　　　　　　　　　　　　　　Ｂ
